【裁判字號】    98,醫,4
【裁判日期】    990618
【裁判案由】    侵權行為損害賠償
【裁判全文】
臺灣高雄地方法院民事判決                 98年度醫字第4號
原      告  戊○○
原      告  丁○○○
共      同  張標全律師
訴訟代理人
被    告  財團法人長庚醫院高雄分院
法定代理人  己○○
訴訟代理人  甲○○
訴訟代理人  乙○○
被      告  丙○○
被      告  辛○○
前列三人共同  蔡順雄律師
訴訟代理人
上列當事人間侵權行為損害賠償事件，本院於民國99年5月18日
言詞辯論終結，判決如下：
    主  文
被告財團法人長庚醫院高雄分院應各給付原告戊○○新台幣壹佰
萬元，原告丁○○○新台幣捌拾萬元，及均自民國九十八年四月
二十四日起，至清償日止，按年息百分之五計算之利息。
原告其餘之訴駁回。
訴訟費用由被告財團法人長庚醫院高雄分院負擔十分之三，餘由
原告負擔。
本判決於原告戊○○、丁○○○各以新台幣參拾參萬元、參拾萬
元供擔保後，得假執行；但被告財團法人長庚醫院高雄分院分別
以新台幣壹佰萬元、捌拾萬元為被告戊○○、丁○○○供擔保後
，得免假執行。
原告其餘假執行之聲請均駁回。
    事實及理由
一、原告主張：原告戊○○、丁○○○之女許素卿，曾多次因精
    神疾病至醫院治療及住院，於民國（下同）97年5 月14日晚
    間因企圖跳樓自殺，經渠等帶至被告財團法人長庚醫院高雄
    分院（下稱被告長庚醫院）急診，經被告丙○○醫師評估診
    斷，認為張素卿受妄想之影響，嚴重自殺傾向，要求家屬簽
    名同意許素卿入住急性精神病房治療，以防止自殺危險之發
    生。是丙○○醫師與其他醫護人員等醫療團隊應負起防範許
    素卿自殺之義務，被告丙○○非僅負責診斷而已，事實上防
    止許素卿外出自殺，亦為治療方式之一。原告同意許素卿當
    晚住進長庚高雄分院10樓之17號精神病房，由被告丙○○為
    主治醫師，被告辛○○則為專責護士。詎同年月17日晚間6
    時許，許素卿之弟許鵬聰至病房時遍尋不著許素卿，找尋20
    餘分鐘才發現許素卿掉落於5 樓陽台，經急救後仍因嚴重胸
    部挫傷血胸而死亡。查長庚高雄分院精神病房之行政作業區
    ，窗戶未加裝防撞壓克力板，以防止病患出入、逃跑或跳樓
    自殺，使病患可輕易推開窗戶，足見長庚高雄分院就精神病
    房之防範設備，確有疏忽不足之處，被告長庚醫院顯然違反
    基於醫療契約所應負之注意義務，應負不完全之給付責任。
    又許素卿之死亡，與應否拘束病患身體或監視器如何設置之
    問題無關，並無精神衛生法第29條之適用問題。另被告長庚
    醫院一再宣稱其精神科病房符合精神科醫院設置標準，然如
    斯，被告何必於97年6 月20日將病房行政作業區之窗戶，全
    面裝設防撞壓克力板？且將「護理站兩側及胸木門改為密閉
    式上鎖房門？對外櫃臺加一道玻璃及不鏽鋼防護」，表示本
    案發生前之防護措施，容有缺失，不足以防範病患之外逃或
    自殺。且病患可以自由出入護理站、護士長室，顯示被告長
    庚醫院之管理出現嚴重缺失，使被害人入住後，有造成被害
    人自殺之可能性。被告應注意能注意而未注意防範被害人許
    素卿之自殺，顯有業務過失。被告長庚醫院辯稱已盡其注意
    義務，不足採信；又被告丙○○明知許素卿有強烈輕生之意
    念，始要求原告同意許素卿住院，自應有特別防範其自殺之
    義務，而被告辛○○為負責之護士，竟疏於注意，任令其有
    機會跳樓輕生，顯見丙○○、辛○○均有業務上之過失，至
    為灼然，而長庚高雄分院為丙○○之僱用人，自應與其負連
    帶賠償責任。戊○○因許素卿死亡而支出殯葬費用416,600
    元，而許素卿為原告二人之女，對伊等有法定扶養義務，是
    戊○○請求扶養費1,023,124 元、丁○○○請求扶養費1,15
    4,980 元，再原告為許素卿之父母，許素卿今因住院而喪命
    ，伊等痛苦莫名，爰各請求精神慰藉金200 萬元。爰本於民
    法第184 條第1 項、第188 條第1 項、第192 條第1 項、第
    2 項、第194 條、民法第227 條第1 項、第2 項、第544 條
    之規定，提起本訴。並聲明請求：（一）被告應連帶給付告
    戊○○3,439,724 元、給付原告丁○○○3,154,980 元，及
    均自起訴狀繕本送達翌日起至清償日止，按年息5%計算之利
    息。（二）願供擔保請准為假執行宣告之判決。
二、被告則以：（一）被告長庚醫院並未違反醫療契約之注意義
    務。按許素卿雖為有自殺傾向之精神病患，但伊於97年5 月
    17日16時許曾與家人連絡，提醒家人5 月18日素食店休息，
    要求多送飯盒等語，如許素卿當時已有自殺之意，豈還會要
    求家人為其送飯？顯見當時其精神狀況尚未有自殺之危險情
    形，被告自無理由拘束其活動自由或監視其行動。故許素卿
    並無拘禁或予以24小時照護之必要，被告長庚醫院實難預見
    其有自殺之突發行為。又被告長庚醫院急性精神病房之設施
    設置，符合行政院衛生署95年4 月10日所修正公佈之「醫療
    機構設置標準」之精神科醫院設置標準表。按該表對於精神
    科急性病房，僅規定：「保護室最小面積應有十平方公尺，
    並有適宜的空調及燈光，牆面及地板應設有防焰軟墊，另應
    設有監視器、對講機、門具有觀察窗及門鎖；各項設備宜裝
    置於高處。」易言之，對於保護室內之病患，始有設置監視
    器加以觀察之必要，對於精神科急性病房內之ㄧ般病患，醫
    療機構設置標準則未強制規定醫院需設置監視器加以監控。
    又原告雖主張被告精神病房行政作業區之窗戶未加裝防撞壓
    克力板以致許素卿跳樓自殺，防範設備確有疏失云云。然查
    ，並無法令明文規定，急性精神病房之窗戶須加裝防撞壓克
    力板，且本件事故發生後，高雄縣政府衛生局於97年6 月23
    日亦至被告精神科10樓病房現場勘查，經勘查結果，被告之
    精神科病房符合行政院衛生署95年4 月10日修正之精神科醫
    院設置標準。又查被告精神科急性病房行政作業區護理站雖
    採開放式管理，惟就可能造成病患自殺或自殺之危險物品，
    均放置於上鎖之置物櫃內，不至於造成病患之生命危險，且
    護理長室雖為方便護理人員進出而未上鎖，然護理長室之窗
    戶皆已上鎖防止病患脫逃，被告實難預見許素卿強行破壞門
    鎖以脫逃。此外，被告長庚醫院於事發時，關於病房醫護人
    員之配置，符合行政院衛生署95年4 月10日所修正公佈之「
    醫療機構設置標準」。按該標準第6 條已就精神科醫院設置
    標準為特別規定，且已表明精神科教學醫院應適用之護理人
    力設置標準為：「精神科急性一般病床，每二‧八床應有一
    人以上」。而查，被告之急性精神病房於系爭事故發生時（
    97 年5月17日），共計36床病患，依上開規定，至少應配置
    13人以上之護理人員。經查，被告事故當時於該急性病房已
    配置20位護理師，護理人力配置已符合法定標準，並無人力
    不足之過失。故被告長庚醫院並無違反注意義務之情事，自
    不負不完全給付之違約責任。（二）被告丙○○、辛○○並
    未違反醫療照護義務。按被告丙○○雖為許素卿之主治醫師
    ，然於系爭事故發生當時（97年5 月17日），並未於被告急
    性精神病房值班，則其對許素卿墜樓致死，有何過失不法侵
    害其權利之處？至於被告辛○○，當時正與護理人員黃穎熙
    在發藥、查房，並無廢弛職務情事。原告雖指稱由監視器可
    查知被告護理人員查房不確實，並以原告所提「許素卿小姐
    於長庚醫院精神科病房意外身亡監視影像分析及探討」內引
    用被告精神科急性病房走廊監視器畫面，其中17：48：51時
    護士完成查房之畫面為證。惟查，被告精神科急性病房每日
    晚上6 點始開放會客，對照許素卿家屬於病房內尋找許素卿
    之時間（原告提出之「許素卿小姐於長庚醫院精神科病房意
    外身亡監視影像分析及探討」第5 頁），可知該走廊監視器
    畫面所載時間，較實際時間約晚15分鐘左右。原告所提「許
    素卿小姐於長庚醫院精神科病房意外身亡監視影像分析及探
    討」第3 頁監視器時間17：21：01之畫面內雖可見許素卿離
    開病房，然並非表示伊隨後即進入護理長辦公室，上開畫面
    僅可證明許素卿於當日約17時36分後即未再返回病房，且查
    ，被告急性精神病房97年5 月17日17時30分至18時間之查房
    記錄均經被告護理人員記載被告於公共場所活動，亦與上開
    監視器畫面所示許素卿於當日17時36分後即未再返回病房之
    事實相符，原告單憑17：48：51時護士完成查房之畫面，實
    難令人採信被告護理人員確有查房不確實之情事。又上開「
    許素卿小姐於長庚醫院精神科病房意外身亡監視影像分析及
    探討」第23頁～27頁，以保護室監視器畫面後方布簾隱約可
    見許素卿影像，可證她於17：33：23～17：35：10這段時間
    內正於護理站內云云，然查，上開畫面內容並未見許素卿之
    實體影像，僅見陰影晃動，無面孔等具體影像，亦可能為被
    告醫護人員走動之影像，實難以此即認當日17：33：23～17
    ：35：10許素卿確實於護理站內走動。是以許素卿係突然強
    行破壞窗戶之鎖而自殺，縱被告已善盡照護、查房義務，仍
    難避免此意外之發生，難認被告有違反注意義務之過失。另
    事發時，林秀玲護理長辦公室之窗戶為上鎖狀態，此據林秀
    玲於高雄地方法院檢察署調查時證述在卷（見97相字第898
    號許素卿相驗卷第22頁以下），另被告護士辛○○於事發當
    日警詢筆錄亦表示：「我是於97年5 月17日下午約17時55分
    左右，在高雄縣鳥松鄉高雄長庚醫院復健大樓10H 病房區護
    理長辦公室窗戶被打開，當時我並不知道該窗戶是被誰打開
    ，我立即通知同仁清點人數；然後才發現缺一名女子……」
    等語（見同卷第9 頁），此外，證人庚○○於97年5 月23
    日在高雄縣警察局仁武分局大華派出所接受詢問時表示（請
    參上開相驗卷第53頁以下）：「問：該四個換裝下來已損壞
    的窗戶鎖是在何處？答：……我只能提供警方兩個10H 病房
    換下來遭損壞的窗戶鎖及一個正常的窗戶鎖。」等語，足見
    許素卿強行破壞窗戶鎖而跳樓自殺，實非被告所能預見。按
    ，原告於「許素卿小姐於長庚醫院精神科病房自殺身亡事件
    分析及探討」第15頁以下亦自承許素卿97年5 月17日16時許
    曾與家人連絡，提醒家人5 月18日素食店休息，要求多送飯
    盒等語，如許素卿當時已有自殺之意，豈還會要求家人為其
    送飯？顯見當時其精神狀況尚未有自殺之危險情形，被告自
    無理由拘束其活動自由或監視其行動。綜上所述，被告丙○○、辛○○並無廢弛醫療業務之過失行為，自不負侵權行為
    責任，從而被告長庚醫院亦不負僱用人之連帶賠償責任。又
    縱認被告長庚醫院應負不完全給付之賠償責任或應與被告丙○○、辛○○負連帶之侵權行為損害賠償責任，惟被告長庚
    醫院於事發後，已預付10萬元之喪葬費用，由原告丁○○○
    代收，應予扣抵。另依原告戊○○、丁○○○97年度財產所
    得明細表所示，戊○○擁有不動產三筆，總價值達7,083,60
    0 元，而丁○○○擁有不動產三筆，總價值達7,339, 100元
    ，且由台灣銀行所支付利息所得達50,333元，依目前台灣銀
    行活期存款利率年息0.1 ％計算，所擁有存款至少達5 千萬
    元以上，此為原告所不爭執，則原告二人顯無不能維持生活
    之情形，不符合民法第1117條第1 項、第2 項之受子女扶養
    規定，從而原告請求被告賠償扶養費顯無理由。又關於於慰
    撫金部分，原告請求慰撫金各200 萬元，實缺乏依據，且慰
    撫金賠償金額之認定，應斟酌當事人兩造之身分、地位和經
    濟能力等，原告請求慰撫金各200 萬元，實屬過當。綜上所
    述，被告丙○○、辛○○等醫護人員就許素卿墜樓致死並無
    違反注意義務之過失，被告長庚醫院亦無違反醫療契約之注
    意義務，故原告主張依侵權行為之法律關係及醫療契約之法
    律關係，請求被告連帶賠償原告，為無理由，應予駁回等語
    ，資為抗辯，並答辯聲明：（一）原告之訴及假執行之聲請
    均駁回。（二）如受不利之判決，願供擔保，以代釋明。
三、兩造不爭執事項：
（一）訴外人許素卿於97年5 月14日至高雄長庚醫院精神科病房
      住院中，於97年5 月17日晚間，自醫院10樓護士長室之窗
      戶跳樓自殺。
（二）原告為許素卿之父母。
（三）兩造對於殯葬費用支出30萬元係合理費用，不爭執。
（四）原告對於被告答辯三狀所稱原告等人之資力說明內容不爭
      執。
四、本件之爭點：
（一）被告長庚醫院有無違反注意義務，而應負不完全給付之賠
      償任？其賠償金額為若干？
（二）被告張永明、辛○○執行醫療及護理業務，是否應負過失
      責任，而應與被告長庚醫院連帶負侵權行為損害賠償責任
      ？
五、法院之判斷：
（一）被告長庚醫院違反醫療契約部分：
  １、原告主張其女許素卿與被告長庚醫院訂有醫療契約，並入
      住被告長庚醫院設置之急性精神病房，但因被告於精神病
      患之活動區設置行政作業區域，並採開放式之櫃檯方式，
      使精神病患易於侵入，且於病患之活動時間內，未於行政
      作業區派置護理人員監護該區，以致許素卿趁行政作業區
      無人之際，侵入護理長辦公室開窗跳樓死亡，顯然違反注
      意義務等事實，業據其提出相驗屍體證明書1 份及「許素
      卿小姐於長庚醫院精神科病房意外身亡監視影像分析及探
      討」1 份為證，被告除對於違反注意義務之情節予以否認
      外，其餘均不爭執，堪信屬實。
   2、被告雖否認有違反注意義務情事，並以前詞置辯，惟查：
    (1)被告於精神病患活動區之一角設置行政作業區（內含護理
      站），區隔方式採櫃台式之開放方式，並設置活動小門方
      便醫護人員進出病患活動區一節，為被告所不爭執，並經
      本院於98年10月16日至現場勘驗屬實。惟本院勘驗期日已
      晚於97年5 月14日之事發日，且被告長庚醫院亦坦承已對
      行政作業區進行整修，整修後之櫃台高度為身高160 公分
      者之及胸高度，其整修目的係為防止類似案件發生，故整
      修前之櫃檯高度應係低於或不超過及胸之高度，倘病患跳
      耀能力良好，仍有可能翻過櫃檯進入行政作業區。此外，
      櫃檯附設之小門，並非自動上鎖之裝置，且內鎖係設於木
      門臨行政作業區內面，倘護理人員經由小木門進入病患活
      動區，則須由行政作業區之人員自內上鎖始可禁止患者經
      由小門進入行政作業區，故倘行政作業區無醫護人員在場
      監護時，患者即易以翻越櫃檯或因小門未上鎖而由小門進
      入行政作業區。
    (2)又被告關於精神病房之人力配置，雖符合法令之要求，但
      倘人力管理制度不當，仍無卸於注意義務之違反。按本件
      事發當時，行政作業區內並無醫護人員在場，此由被告以
      言詞辯論意旨所陳報事發當時，被告丙○○醫師並未於被
      告急性精神病房值班、值班醫師被告吳明恭於11樓行政區
      醫師辦公室值班待命；護理人員黃穎熙與被告辛○○正在
      發藥、查房；醫護人員陳姵樺在照顧病患；醫護人員蔡崇
      堅被叫去護理站借棉被，均依其職務行事，並無一人擅離
      職守、蹺班玩樂等情，堪以推論行政作業區並無任何醫護
      人員在場。而護理長辦公室位於行政作業區內，平常雖不
      會鎖門，但會將窗戶上鎖，惟窗戶採用扣鎖，扣鎖之中有
      一小洞可以上鎖，如用力將窗鎖扳下，鑰匙孔中的螺絲會
      斷裂而可以開窗，扳下鎖頭之力道要有相當之力量才可以
      扳下等情，亦據證人即被告長庚醫院之工務人員庚○○到
      庭證述在卷（見卷263 頁）。綜上所述，被告長庚醫院之
      行政作業區之設置，於事發當時並無醫護人員在場監護，
      任由患者許素卿由櫃檯上方或櫃檯邊之小木門侵入，且侵
      入後之護理長室，以伊一女子之力，即可破壞窗戶之鎖頭
      ，開啟門窗，顯見被告長庚醫院關於行政作業區之設置與
      人力之管理均有缺失，以致為治療自殺傾向之許素卿於病
      發當時，打開護理長辦公室窗戶跳樓自殺。被告雖辯稱許
      素卿之自殺，係屬突發狀況，非被告可預見。惟查，許素
      卿係因有自殺傾向而由被告長庚醫院收住院治療，且護理
      紀錄亦顯示其住院後，仍有自殺意圖，被告應可預見許素
      卿易有自殺之舉，其謂無法預見，不僅顯非事實，且倘其
      可預見許素卿自殺意圖而未預見，更足徵其應注意能注意
      而未注意防範以致精神病患許素卿自殺既遂，難謂被告長
      庚醫院無過失責任。
   3、按許素卿因罹患精神性疾病，曾有自殺之行為，經原告將
      之送往被告長庚醫院就診，由被告長庚醫院雇用之被告張
      永明負責診治並收住院，足認許素卿與被告長庚醫院間成
      立醫療契約。此醫療契約之法律性質，為非典型之無名契
      約，應依契約當事人約定之給付內容，視其性質之不同，
      類推適用民法之相關規定。本件被告張永明既以許素卿屬
      危險性極高之精神分裂症，認為不住院難以治療且無法防
      堵自殺行為之再度發生而收住院，故依許素卿上開住院醫
      療之目的，被告長庚醫院除提供醫療診治外，尚須提供衛
      生、安全無虞之住院環境供許素卿住宿，以避免許素卿一
      時病發再有自殺行為而生死亡之結果。又許素卿有自殺意
      圖，但無暴力或自戕行為，故被告長庚醫院雖無對之施以
      24小時監護之必要，但被告長庚醫院提供許素卿住宿之環
      境及所提供醫護人力之調度，無法保護許素卿病發時，生
      自殺死亡之結果，而有如上所述之欠缺，足認被告長庚醫
      院疏於注意而未提供安全無虞之住院環境，顯然違反注意
      義務，應負給付不完全之損害賠償責任。
   4、次按「因可歸責於債務人之事由，致為不完全給付者，債
      權人得依關於給付遲延或給付不能之規定行使其權利。因
      不完全給付而生前項以外之損害者，債權人並得請求賠償
      。」、「債務人因債務不履行，致債權人之人格權受侵害
      者，準用第192 條至第195 條及第197 條之規定，負損害
      賠償責任。」，民法第227 條、第227 條之1 分別定有明
      文。被告長庚醫院違反善良管理人之注意義務，以致許素
      卿病發自殺時，於管理有欠缺之窗戶跳樓死亡，依上開法
      律規定，應負損害賠償責任。又關於賠償之範圍，依民法
      第227 條之一準用同法第192 條、194 條之結果，原告二
      人分別得請求之金額如下：
    (1)殯葬費：20萬元。
      原告戊○○支出許素卿喪葬費30萬元之合理費用，被告長
      庚醫院事後先行給付喪葬費10萬元予原告戊○○，而由丁○○○代收轉交等情，為兩造所不爭執，故扣抵後，被告
      準用民法第192 條之規定，應再給付原告戊○○20萬元。
    (2)精神慰藉金：本院審酌原告二人與許素卿為父母子女之關
      係，受此白髮人送黑髮人之痛，非常人所能忍受及被告長
      庚醫院為財團法人，有優越之資力與社會地位，原告二人
      雖為平民百姓，但亦多有家產，兩造之社會資力與地位懸
      殊等一切情狀，認為被告長庚醫院以賠償原告二人各80萬
      元為適宜，原告逾此部份之精神賠償請求，為無理由，應
      予駁回。
    (3)關於撫養費部分，民法第1117條第1 項規定，受扶養權利
      者，以不能維持生活而無謀生能力者為限。而同條第2項
      規定「前項無謀生能力之限制，於直系血親尊親屬不適用
      之」。是以直系血親尊親屬，如能以自己財產維持生活者
      ，自無受扶養之權利；即直系血親尊親屬受扶養之權利，
      仍應受「不能維持生活」之限制；而此所稱「不能維持生
      活」，係指無財產足以維持生活而言，此有最高法院78年
      度台上字第1580號判決可參。經查，本院調閱原告戊○○
      、丁○○○97年度之財產所得明細表查知，原告戊○○擁
      有不動產三筆，總價值達7, 083,600元（見卷第63頁），
      而原告丁○○○擁有不動產三筆，總價值達7,339,100 元
      （見卷第70頁），且由台灣銀行所支付利息所得達50,333
      元（見卷第69頁），依目前台灣銀行活期存款利率年息0.
      1 ％計算，所擁有存款至少達5 千萬元以上，此為原告所
      不爭執（見98年12月3 日審判筆錄），則原告二人顯無不
      能維持生活之情形，渠等請求被告長庚醫院賠償扶養費，
      為無理由，應予駁回。
    (4)綜上所述，被告長庚醫院應注意能注意而未注意許素卿有
      自殺意圖，而疏於注意，以致未能提供安全無虞之住院環
      境（即行政作業區、護理站）易於闖入，窗戶鎖頭輕易可
      毀壞、行政作業區於事發時無人監護），致許素卿病發闖
      入行政作業區護理長室跳樓致死，併致原告戊○○受有支
      出喪葬費30萬元之損害及原告二人受有頓失愛女，白髮人
      送黑髮人之精神痛苦等損害，被告長庚醫院自應負給付不
      完全之違約賠償責任。從而原告二人依醫療契約之法律關
      係，適用民法第227 條、第227 條之ㄧ，準用民法第192
      條、194 條之規定，請求被告長庚醫院給付原告戊○○10
      0 萬元、原告丁○○○80萬元及均自起訴狀繕本送達被告
      翌日起至清償日止，按年息百分之5 計算之利息，為有理
      由，應予准許。原告逾此部份之請求，為無理由，應予駁
      回。
（二）被告丙○○、辛○○執行醫療及理業務，是否有過失，而
      應與被告長庚醫院負連帶之侵權行為損害賠償責任？經查
      ，被告丙○○醫師於事發當時並未於被告急性精神病房值
      班；被告辛○○正在發藥、查房，且該二人職務上對於精
      神病房之設施設置及護理人力管理亦無主導之權限，尚難
      認渠等對於醫療及護理業務之執行，有何故意或過失之侵
      權行為，從而原告依侵權行為之法律關係，請求被告丙○○、辛○○負侵權行為責任，被告長庚醫院負僱用人之連
      帶侵權行為損害賠償責任，顯無理由，應予駁回。
六、本件事證已臻明確，兩造其餘攻擊防禦方法對於判決結果不
    生影響，爰不予一一論駁，併予敘明。
七、結論：原告之訴為一部有理由、一部無理由，依民事訴訟法
    第79條、第390 條第2 項、第392條第2項，判決如主文。
中    華    民    國    99    年    6     月    18    日
                  民事鳳山分庭法  官  吳文婷
正本係照原本作成。
如不服本判決，應於送達後20日內，向本院提出上訴狀並表明上
訴理由，如於本判決宣示後送達前提起上訴者，應於判決送達後
10日內補提上訴理由書（須附繕本）。
中    華    民    國    99    年    6     月    21    日
                                書記官  林仕興

司法院資訊處製作；財團法人民間司法改革基金會備份。
